臺灣高等法院高雄分院刑事判決　　　　　　　　　　九十一年度上訴字第二三三號
　　　上　訴　人
　　　即　被　告　丙○○
右上訴人因妨害自由案件，不服臺灣屏東地方法院九十年度訴字第七四七號中華民國
九十一年一月十一日第一審判決（起訴案號：臺灣屏東地方法院檢察署八十九年度偵
續字第四九號），提起上訴，本院判決如左：
      主      文
原判決撤銷。
丙○○共同以施強暴方法，剝奪人之行動自由，處有期徒刑拾月。
      事      實
一、丙○○因友人吳忠柏（另案經判刑確定）與張源增間有財務糾紛，於民國八十九
    年二月一日凌晨一時許，應吳忠柏之行動電話召喚，以位於屏東縣潮州鎮○○路
    之「家玉哼歌坊」有人鬧事為由，通知其姪兒翁嘉民及馬培晃（二人均另案經判
    刑確定）先行前去助陣，丙○○隨後亦趕往時，因吳忠柏、翁嘉民、馬培晃與郭
    耀明、林耿達、鄭信璋、張迪福（後四人亦均另案經判刑確定）已基於共同剝奪
    他人行動自由及傷害之犯意聯絡，分乘二部小客車，將張源增強押往郭耀明位於
    屏東縣潮州鎮○○路一四一巷十三號之住處，旋丙○○亦轉往上址郭宅與渠等會
    合，並基於與吳忠柏等人共同犯意聯絡，以自己在場之聲勢對吳忠柏等人壓制張
    源增行動自由之舉動加功，翁嘉民則持膠帶綑綁張源增之眼睛、嘴、雙手，隨後
    丙○○復與吳忠柏、馬培晃、翁嘉民等人，承前開同一共同犯意聯絡，再將張源
    增強押上車，由吳忠柏、翁嘉民駕駛，四人分乘二部自小客車，相約將張源增押
    往屏東縣新埤鄉○○段六十三號興華農場第十二號道路餉潭大橋下，由吳忠柏將
    張源增自車上拖出，翁嘉民、馬培晃並與吳忠柏合力以膠帶綑綁其雙腳，繼續加
    強控制張源增之行動自由，旋丙○○即駕車搭載翁嘉民、馬培晃先行離去，由吳
    忠柏繼續毆打張源增，嗣後吳忠柏竟因不堪張源增言語刺激惱羞成怒而另起殺人
    犯意，持高爾夫球桿猛擊張源增頭部、胸部、手部、腳部等部位，致張源增因全
    身多重鈍器傷造成大量出血而死亡。
二、案經被害人張源增之妻乙○○告訴及屏東縣警察局潮州分局報告臺灣屏東地方法
    院檢察署檢察官偵查起訴。
      理      由
一、訊據上訴人即被告丙○○固矢口否認有前揭共同妨害自由犯行，辯稱：我沒有找
    人去家玉哼歌坊，當甲吳忠柏打電話叫我到平交道那邊等他，因我要向吳忠柏借
    錢，以為吳要拿錢給我，並依吳忠柏指示跟到郭耀明家，我在郭耀明家中時，見
    吳忠柏與五、六個不認識的人進來，我就到吳忠柏車內睡覺，屋內發生何事伊都
    不知道，待醒來時已身在甘蔗園內，我看到吳忠柏三人在前面，經上前詢問時，
    始見到一個人被綁著坐在車子旁邊，吳忠柏即對我表示沒事，叫我們可以先回去
    等語。
二、經查：
（一）前揭犯罪事實，業據另案被告吳忠柏、馬培晃、張迪福、郭耀明、翁嘉民等人
      供述在卷，而被害人張源增嗣後雖因吳忠柏另行起意持高爾夫球桿打死，然其
      死亡時全身除疑遭高爾夫球桿打擊之傷痕外，尚有多處因遭毆打所造成之瘀傷
      ，及四肢部位因綑綁所致之傷害等情，亦有臺灣屏東地方法院檢察署鑑定驗斷
      書乙份在卷可憑。
（二）被告丙○○於八十九年二月一日凌晨一時許，確曾應吳忠柏召喚，以「家玉哼
      歌坊」遭人鬧事為由，通知翁嘉民、馬培晃前往該處，隨後並親自趕往乙節，
      除據被告丙○○於警訊中自承：「是我叫他（翁嘉民）去該處；是綽號『建德
      』（即吳忠柏）打電話告訴我，說該歌坊內有人打架，叫我過去，但因我正在
      睡覺，沒空，所以我打手機聯絡翁嘉民過去。」等語（詳警卷第六十六頁）外
      ，並經共犯馬培晃於警訊時陳稱：「八十九年二月一日凌晨一時許我接到丙○
      ○的電話，丙○○跟我說家玉哼歌坊有事情，叫我先過去看看。」、「我問『
      江臨』（即翁嘉民）你怎麼會來這裏，『江臨』說是丙○○叫他來的。」等語
      （詳警卷第五十三頁）。被告丙○○於原審訊問時，對於當日吳忠柏召其前往
      之原因固推稱不知，並否認另外通知他人前去，嗣原審以其上開警訊中自白質
      之，乃又坦承係吳忠柏叫我打給翁嘉民等情（見原審卷第十九頁），其閃爍卸
      責之情，可見一斑，則共犯馬培晃、翁嘉民二人確為被告丙○○所召來而參與
      犯行者，應堪認定。
（三）被告丙○○對其前往郭耀明住處後所發生之事，固均避重就輕，一概以自己在
      睡覺云云推稱不知，姑不論其所言：不明究理前往郭宅後，旋由客廳移至車上
      睡覺，再由郭宅被載往餉潭大橋等情之全部過程中，對於週遭發生之事，竟毫
      無所知云云，要與常理不符，顯多有匿飾，再依另案被告張迪福於警訊中供稱
  ：「我們三人將張源增押至郭耀明住處客廳中時，我看見郭耀明、馬培晃、吳
      忠柏、丙○○、翁家民等五人已在該客廳等候了，後來即由吳忠柏、馬培晃二
      人共同毆打張源增，我與鄭信璋二人就走出客廳外等候，我由外看入客廳時，
      看見翁嘉民正持膠帶綑綁張源增之眼睛、嘴、雙手等部位，當時雙腳未綑綁，
      後來由吳忠柏向鄭信璋拿張源增之自小客車鑰匙後，他們四人押張源增上車，
      共同駕二部自小客車離去‧‧‧。」等語（詳警卷第三十三頁），而另案被告
      郭耀明於他案中除供稱：「當日凌晨我回到住處時，現場共有我本人及林耿達
      、鄭信璋、張迪福、吳忠柏、丙○○、馬培晃、翁嘉民、張源增等人在場。」
      等語（警卷第十三頁）；其對於嗣後將張源增押走之人，猶明確表示：「是吳
      忠柏、丙○○、翁嘉民、馬培晃等四人將張源增拖入車內後就載離開我住處了
      。」等語（詳警卷第十四頁）；另被告丙○○之姪翁嘉民於偵查中亦供承：「
      ‧‧‧我在綁張源增時，丙○○在旁亦有見到‧‧‧只坐在旁，我們均聽從吳
      忠柏之指示。」等語（詳偵續卷第五十八頁），足見被告丙○○於吳忠柏等人
      在郭耀明家中毆打、綑綁張源增時，不僅全程在場參與，嗣後猶與吳忠柏、翁
      嘉民、馬培晃等人合力將張源增押上車。再者，被告丙○○與吳忠柏等人共同
      強押張源增前往餉潭大橋附近時，不僅非如其所言係在睡覺而不知情之狀況下
      遭載往，其對於強押張源增前往該地之計劃及執行，甚至居於主導地位乙節，
      除據吳忠柏、翁嘉民、馬培晃三人均一再陳稱，渠等分乘二部車前往，當時吳
      忠柏並已告知丙○○要將張源增押往餉潭，被告丙○○與翁嘉民共乘該部自小
      客車猶先於吳忠柏與馬培晃用以強押張源增之該部自小客車到達現場（詳警卷
      第五十九頁、偵卷第四十四頁、第四十六頁、第六十八頁、第一九六頁、偵續
      卷第十九頁、第五十八頁）外，被告丙○○與翁嘉民共乘該車雖由翁嘉民駕駛
      ，惟一路上卻均由被告丙○○指引前往等情，猶迭經共犯翁嘉民供述在卷（詳
      偵續卷第十九頁、第五十八頁），是被告丙○○所言，顯屬推諉之詞，欲蓋彌
      彰。
（四）按共同正犯之意思聯絡，不限於事前有所協議，其於行為當時，基於相互之認
      識，以共同犯罪之意思參與者，亦無礙於共同正犯之成立；又意思之聯絡並不
      限於事前有所謀議，即僅於行為當時有共同犯意之聯絡者，亦屬之，且其表示
      之方法，亦不以明示通謀為必要，即相互間有默示之合致，亦無不可，最高法
      院七十三年臺上字第一八八六號、第二三六四號著有判例可參。本件被告丙○
      ○於原審訊問時，固表示其與郭耀明並不認識，而對其凌晨時分前往不認識之
      郭耀明家中，猶推稱係因誤以為吳柏忠有錢要借之云云，惟姑不論其所言顯與
      一般事理不符，今依吳忠柏於警訊中就渠等當時與被告丙○○會合之情節陳稱
      ：我開車載郭耀明、馬培晃、翁嘉民前往郭耀明住處時，路上有一部白色車跟
      著渠等，郭耀明說怕是張源增的同黨跟蹤，乃渠等在鎮裏亂逛，馬培晃在大同
      路先下車，白色車依然跟在後面，我加速要甩掉，途中翁嘉民手機響，始知白
      色車乃丙○○所僱用等語（詳警卷第五十一頁），核與馬培晃所言：「‧‧‧
      在路上丙○○打電話給『江臨』（即翁嘉民）說我在你們後面跟你們走，然後
      吳忠柏就把車子直接開到郭耀明家。」（詳警卷第五十三頁）等情相符。衡情
      ，苟吳忠柏於召喚被告丙○○時，果未表明係因與張源增間之衝突而來，縱令
      僅表示要被告丙○○處理鬧事糾紛，則以被告既非雙方親友，復非地方德高望
      重之輩，依常情其就受召喚前往解決此類之事，必將施用暴力為之乙節，顯已
      有認識，而今被告丙○○先前既已通知翁嘉民、馬培晃前去解決，嗣後自己猶
      主動趕往參與，足見其參與吳忠柏所指示之行為，意欲甚堅。至被告丙○○於
      右揭時地除在場助勢，以自己實力支配實際參與控制被害人張源增行動自由，
      顯有犯意聯絡及行為之分擔，自應認為其就吳忠柏等人妨害自由犯行，確有參
      與。
（五）共犯吳忠柏雖於本院九十一年三月二十七日訊問時結證：「我打張源增時，丙
      ○○、翁嘉明、馬培晃三人不在場，我拿高爾夫球棒打張源增時，他們三人都
      不在場。家玉哼歌坊的老闆娘是我的女朋友，郭耀明與張源增在家玉哼歌坊發
      生糾紛後，郭耀明才打電話給我，我到達家玉哼歌坊時，郭耀明已經叫他的工
      人五、六人將張源增帶到他家，我到達家玉哼歌坊時丙○○並不在那裡，郭耀
      明告訴我他已叫工人帶張源增去他家，因為丙○○要向我借錢，我才會聯絡丙
      ○○到郭耀明的家。」、「那些工人將張源增帶到郭耀明家中後，又將張源增
      帶走，那時就有我、郭耀明、丙○○、馬培晃、翁嘉民五人在屋內。後來郭耀
      明打電話叫工人把張源增帶回來，我才打張源增的，其他的人並沒有打張源增
      。我到餉潭時，我看到丙○○也在那裡，我也嚇一跳，我帶張源增去餉潭是想
      要教訓張源增，翁嘉民是餉潭的人，我想是因為這樣他們才跟去的。馬培晃和
      張源增在我的車後座，另外一輛車是丙○○和翁嘉民，我們二部車並沒有同時
      離開郭耀明的家，我離開時只說我要將人帶到餉潭的甘蔗園去。我看到丙○○
      他們也來到餉潭時，我叫他們先走，我不想讓他們看到我打張源增。」、「本
      件事件丙○○沒有參與，他連講話都沒有。翁嘉民、馬培晃是我叫他聯絡的，
      因為我當時人在屏東市區，我怕我女朋友一人在店中會害怕，所以才叫丙○○
      幫我聯絡馬培晃、翁嘉民他們，而且丙○○與我的女朋友也有熟識，翁嘉民是
      丙○○的姪子。」、「（你們既然已經離開家玉哼歌坊，為何丙○○還跟著你
      們？）他要向我借錢，但當時亂糟糟的，所以我並沒有將錢借給他，我那甲身
      上確實有帶錢，丙○○要向我借六萬元，我有帶在身上。」等語（見本院卷第
      五十九頁至第六十二頁），然吳忠柏於本院之證詞與其於警訊時（見偵查卷第
      四十四頁、第四十五頁背面）所述不合，亦與共犯翁嘉民、馬培晃於警訊及偵
      查中所證述之情節不符（見警卷第五十九頁、偵查卷六十八頁、第一九六頁、
      偵續卷第十九頁、第五十八頁），可見證人吳忠柏於本院之證詞，顯係事後迴
      護被告丙○○之詞，不足採信。
（六）綜上所述，足見被告丙○○所辯，顯係卸責之詞，不足採信。本件事證明確，
      被告妨害自由犯行，均堪認定。
三、核被告丙○○所為，係犯刑法第三百零二條第一項以強暴之方法剝奪人之行動自
    由罪。被告丙○○與另案被告吳忠柏、翁嘉民、馬培晃、郭耀明、林耿達、鄭信
    璋、張迪福等人就前揭妨害自由犯行，彼此間互有犯意聯絡及行為分擔，均為共
    同正犯。
四、公訴意旨另以：被告丙○○與吳忠柏、馬培晃、翁嘉明等人於上開時間共同基於
    傷害之犯意聯絡，將張源增強押往郭耀明位於屏東縣潮州鎮○○路一四一巷十三
    號之住處，以自己在場之聲勢對吳忠柏等人壓制張源增行動自由之舉動加功，並
    推由吳忠柏出手毆打張源增，翁嘉民則持膠帶綑綁張源增之眼睛、嘴、雙手，造
    成張源增全身多處瘀傷，因認被告丙○○有共犯傷害罪嫌云云。按告訴或請求乃
    論之罪，未經告訴、請求或其告訴、請求經撤回或已逾告訴期間者，應諭知不受
    理之判決，刑事訴訟法第三百零三條第三款定有明文。次按刑法第二百七十七條
    第一項傷害罪，依同法第二百八十七條前段規定需告訴乃論。查本件被害人張源
    增被吳忠柏嗣後另行起意傷害致死，然被害人張源增在郭耀明上開住處被吳忠柏
    毆打，張源增死亡後其妻乙○○對於該傷害部分並未提出告訴，此觀之乙○○之
    警訊、偵查筆錄自明，因此被告丙○○被訴傷害部分既未據合法告訴，依上開法
    條規定，原應諭知不受理之判決，然公訴人認被告所犯傷害罪與上開論罪科刑之
    妨害自由罪間，有方法、結果之牽連關係，為裁判上一罪，故本院就該傷害罪部
    分不另為不受理之諭知，併此敘明。
五、原審以被告罪證明確，因予論罪科刑，固非無見；惟查：被告丙○○被訴傷害罪
    部分，並未據合法告訴，原審亦予以論罪科刑，尚有未洽。被告上訴意旨，仍執
    前詞，否認犯罪，指摘原判決不當，雖無理由，然原判決既有上開可議之處，自
    屬無可維持，應由本院將原判決予以撤銷改判。爰審酌被告丙○○之品性、智識
    程度、犯罪所生之損害，其僅因朋友吆喝，即呼朋引伴前往助勢，並以自己實力
    控制他人行動自由，參與犯罪；而其後猶因而實際造成被害人置身荒郊難於獲得
    援助之處所，終因情況失控遭另行起意之他人殺害等情節，及其犯罪後態度等一
    切情狀，仍量處有期徒刑十月。
六、共犯吳忠柏經判處有期徒刑十五年確定，馬培晃經判處有期徒刑一年確定，郭耀
    明、翁嘉明均經判處有期徒刑七月，張迪福、鄭信璋均經判處有期徒刑五月確定
    ，核此敘明。
據上論斷，應依刑事訴訟法第三百六十九條第一項前段、第三百六十四條、第二百九
十九條第一項前段，刑法第二十八條、第三百零二條第一項，罰金罰鍰提高標準條例
第一條前段，判決如主文。
本案經檢察官王登榮到庭執行職務。
中    華    民    國     九十一     年       四       月      二十四    日
                              臺灣高等法院高雄分院刑事第一庭
                                  審判長法官  王光照
                                        法官  黃仁松
                                        法官  黃壽燕
右正本證明與原本無異。
如不服本判決應於收受本判決後十日內向本院提出上訴書狀，其未述上訴理由者，
並得於提起上訴後十日內向本院補提理由書狀（均須按他造當事人之人數附繕本)「
切勿逕送上級法院」。
                                      書記官  黃富美
中    華    民    國     九十一     年       四       月      二十六    日
附錄本判決論罪科刑法條：
刑法第三百零二條第一項
  私行拘禁或以其他非法方法，剝奪人之行動自由者，處五年以下有期徒刑、拘役或
  三百元以下罰金。
                                                                        Ｑ
